【裁判字號】    98,上易,1511
【裁判日期】    980827
【裁判案由】    妨害名譽
【裁判全文】
臺灣高等法院刑事判決                98年度上易字第1511號
上  訴  人  臺灣臺北地方法院檢察署檢察官
被      告  乙○○
上列上訴人因被告妨害名譽案件，不服臺灣臺北地方法院98年度
易字第812號，中華民國98年5月18日第一審判決（起訴案號：臺
灣臺北地方法院檢察署98年度偵字第5543號），提起上訴，本院
判決如下：
    主  文
上訴駁回。
    理  由
一、公訴意旨略以：被告乙○○於民國98年1月24日下午5時30分
    ，至告訴人甲○○位於臺北縣新店市○○路75巷7弄2號住處
    ，向告訴人甲○○之父廖再添催討債務，因告訴人甲○○稱
    廖再添未在家中而與被告乙○○發生口角爭執，被告乙○○
    竟基於公然侮辱之犯意，在告訴人甲○○上開住處門外之公
    共場所，以「你家的人不得好死」等語侮辱告訴人甲○○，
    足以貶損告訴人甲○○之人格及社會評價。因認被告乙○○
    涉犯刑法第309條第1項之公然侮辱罪嫌云云。
二、按「犯罪事實應依證據認定之，無證據不得認定其犯罪事實
    」；「不能證明被告犯罪或其行為不罰者，應諭知無罪之判
    決」，刑事訴訟法第154條第2項、第301條第1項分別定有明
    文。又事實之認定，應憑證據，如未能發現相當證據，或證
    據不足以證明，自不能以推測或擬制之方法，為裁判基礎；
    且認定犯罪事實所憑之證據，雖不以直接證據為限，間接證
    據亦包括在內，然而無論直接證據或間接證據，其為訴訟上
    之證明，須於通常一般之人均不致有所懷疑，而得確信其為
    真實之程度者，始得據為有罪之認定，倘其證明尚未達到此
    一程度，而有合理之懷疑存在而無從使事實審法院得有罪之
    確信時，即應由法院為諭知被告無罪之判決。再檢察官對於
    起訴之犯罪事實，應負提出證據及說服之實質舉證責任。倘
    其所提出之證據，不足為被告有罪之積極證明，或其闡明之
    證明方法，無從說服法官以形成被告有罪之心證，基於無罪
    推定之原則，自應為被告無罪判決之諭知（最高法院40年度
    台上字第86號判例、76年度台上字第4986號判例、92年度台
    上字第128號判例參照）。
三、檢察官認被告涉有上開罪嫌，無非係以：被告乙○○之供述
    及證人甲○○之證述等為據。訊據被告固坦承有於上揭時地
    ，以「你不得好死」詛咒告訴人甲○○，惟堅決否認有說其
    他話語，辯稱：因告訴人甲○○叫二位小弟騎機車要撞我，
    又罵我三字經、作勢要打我，在情急之下才會回罵他等語。
    經查：
  (一)按刑法第309條所規定「侮辱」，係以使人難堪為目的，以
    言語、文字、圖畫或動作，表示不屑、輕蔑或攻擊之意思，
    足以對於個人在社會上所保持之人格及地位，達貶損其評價
    之程度，始足當之；此罪所擬保護者，乃個人營社會群體生
    活之人格評價，侮辱之涵義，判斷上每隨行為人與被害人之
    性別、年齡、職業類別、教育程度、平時關係、行為時之客
    觀情狀、行為地之方言或語言使用慣習等事項，呈現浮動之
    相對性，不宜執持任一事由即遽為肯認，而應綜合全盤情狀
    進行審查。再刑法妨害名譽罪章保護之法益係在保障個人之
    名譽不受不當詆毀，而名譽究有無毀損，非單依被害人主觀
    上之感情決之，實應依社會通念為客觀之評價，如評價結果
    認客觀上名譽已受貶損，則縱使未傷及被害人主觀之感情，
    仍應視為名譽之侵害；反之，縱然已傷及被害人主觀之情感
    ，然實際上行為人之行為對被害人社會之客觀評價並無影響
    ，仍不為名譽之侵害。次按刑法第309條第1項公然侮辱罪之
    成立，須以行為人主觀上出於侮辱他人之意思，而以客觀上
    足以貶損侮辱他人人格之言語加以指陳辱罵，始足當之；若
    行為人並無侮辱他人之主觀犯意，縱其言語有所不當或致他
    人產生人格受辱之感覺，尚無從以該罪相繩。
  (二)告訴人甲○○及證人丙○○雖均證稱：有聽到被告在門外對
    甲○○說你家全家不得好死之語（見原審卷21頁、第22頁）
    ；核與被告自承有以「你不得好死」罵甲○○部分相符（見
    本院卷第16頁反面、原審卷第15頁反面），堪認被告確有對
    甲○○說「你全家不得好死」之語。惟被告前述言詞是否已
    構成侮辱性言論，是否有藉發言之機會行侮辱告訴人之實，
    及其內心主觀上有無侮辱自訴人之故意，仍應就其發言內容
    比對前後語意，綜合發言時之環境情狀，以明其陳述時之真
    意，而為全盤之斟酌認定，尚不得執其陳述言論中之某些非
    正面用語，遽指為犯罪。本件被告認告訴人甲○○之父廖再
    添欠債而至廖家催討債務，因告訴人甲○○稱廖再添未在家
    中而與被告發生口角爭執，被告因專程前往催討積欠債務，
    竟遭告訴人予以爭執，一時氣憤難忍，乃在甲○○上開住處
    門外之公共場所，以「你家的人不得好死」之語詛咒告訴人
    甲○○，而告訴人廖世緯也坦承確有以髒話罵被告，有口出
    惡言之情（見偵查卷第31頁），則被告因一時氣憤，於氣憤
    怨懟之下所說之上開話語，縱於道德上有虧，衡情並無公然
    侮辱之故意甚明。且被告因受告訴人甲○○辱罵，而氣憤回
    罵以「你家的人不得好死」之語詛咒告訴人甲○○，雖係於
    告訴人住家外之公開場所言之，然詛咒之語衡情亦不足以對
    於告訴人甲○○在社會上所保持之人格及地位達貶損其評價
    之程度。是公訴意旨認此部分言詞構成公然侮辱，尚有未合
    。
  (三)另證人甲○○雖於原審證稱：被告尚有說類似王八蛋之髒話
    （見原審卷第21頁）；惟證人即甲○○胞兄丙○○則證稱：
    被告有說狼心狗肺、喪盡天良之話（見原審卷第22頁），二
    者所述已有所不符。且觀廖士豪於警詢陳述，其僅指稱被告
    當日說「我爸爸欠錢不還，說我家不得好死，說我家欺負她
    」、「當時她在我家門口罵我家會不得好死」（見偵查卷第
    10 至11 頁），延至一個半月後之偵查庭，仍稱「當天她在
    我家門口大罵，說我家的人不得好死之類的話語」（見偵查
    卷第31頁），完全未述及被告有說除「全家不得好死」以外
    之話語，則其嗣於原審與兄長丙○○所稱被告另有說其他髒
    話之情，難謂無係以使被告受刑事訴追為目的之添加之詞，
    此部分除據被告堅決否認外，亦無其他證據可資佐證，是此
    部分尚屬不能證明。
  (四)證人甲○○庭提之3張寫有文字之紙所載（見偵查卷第13至1
    5 頁），被告坦承為其所寫而貼於告訴人住家門口（見原審
    卷第22頁反面），觀之內容乃被告詳述歷次前往告訴人家中
    催債結果，字裡行間對於告訴人之父廖再添間之債務糾紛多
    有怨懟，已詳細描繪具體事實，縱有任何誹謗之意，與本案
    起訴之公然侮辱罪，屬不指摘具體犯罪事實，以言語或圖畫
    ，表示輕蔑或攻擊之意，貶損他人社會人格及地位之態樣，
    並非相同，又與本案無裁判上一罪之關係，自非本件審判之
    範圍而不得對之為審判，附此敘明。
  (五)綜上所述，被告所為雖有不當，然其所為尚難以刑法公然侮
    辱罪相繩。此外，復查無其他積極證據足資證明被告涉有公
    訴意旨所指之上開犯行，揆諸首揭說明，既不能證明被告犯
    罪，自應為無罪之諭知。
四、原審以檢察官所舉之證據與所指出之證明方法尚未足使法院
    確信被告有公然侮辱犯行。復查無其他積極確切證據足證被
    告犯罪，而為被告無罪之諭知，並無不合。檢察官執前詞提
    起上訴，並無理由，應予駁回。
據上論斷，應依刑事訴訟法第368條，判決如主文。
本案經檢察官李金定到庭執行職務。
中    華    民    國    98    年    8     月    27    日
                  刑事第十九庭審判長法  官  葉騰瑞
                                    法  官  吳  燦
                                    法  官  魏新國
以上正本證明與原本無異。
不得上訴。
                                    書記官  邵淑津
中    華    民    國    98    年    8     月    28    日


司法院資訊處製作；財團法人民間司法改革基金會備份。
